【裁判字號】    98,交聲,2022
【裁判日期】    980622
【裁判案由】    聲明異議
【裁判全文】
臺灣臺中地方法院交通事件裁定        98年度交聲字第2021號
                                    98年度交聲字第2022號
原處分機關  交通部公路總局臺中區監理所臺中市監理站
異  議  人  甲○○
即受處分人
上列異議人即受處分人因違反道路交通管理處罰條例案件，對於
交通部公路總局臺中區監理所臺中市監理站民國98年5月22日所
為之裁決（裁監稽違字第裁61-AM0000000、61-AM0000000號違反
道路交通管理事件裁決書），聲明異議，本院裁定如下：
    主    文
原處分均撤銷。
    理    由
一、原處分機關略以：異議人即受處分人甲○○（以下稱受處分
    人）分別於民國（下同）96年8月20日上午7時54分許、96年
    8月27日上午7時48分許，騎乘車牌號碼A3J-032號重型機車
    ，在臺北市○○○路處，因「機車行駛禁行車道」之違規，
    經臺北市政府警察局中山分局員警依違反道路交通管理處罰
    條例第45條第13款逕行舉發，並分別製作北市警交大字第AM
    0000000、AM0000000號舉發違反道路交通管理事件通知單，
    經受處分人於期限內提出申訴，業由舉發單位分別於98年4
    月10日、98年5月7日、98年5月13日、98年5月15日以北市警
    交大執字第09839342700號、北市警交大執字第09836954300
    號、北市警中分交字第09831825300號、北市警松分交字第0
    9831289000號函覆，原處分機關遂於98年5月22日，依違反
    道路交通管理處罰條例第45條第13款，分別以裁監稽違字第
    裁61-AM0000000、61-AM0000000號裁決書，依「機器腳踏車
    ，不在規定車道行駛」之違規事實，各裁處罰鍰新臺幣（下
    同）600元（總計1200元），逾期則依處罰主文規定裁處，
    於法並無不合等語。
二、受處分人則以：處罰人民應有相關事實證明，本人既未曾收
    得違規罰鍰通知，亦未曾得知本人有違規事實，經申請採證
    照片以證實其處罰之對象及內容無誤，原舉發機關亦無法提
    示相關證明資料以茲證明，何以該裁決機關仍堅持處罰，令
    人不解，為此聲明異議等語。
三、按汽車駕駛人，爭道行駛有機器腳踏車，不在規定車道行駛
    者，處新臺幣6百元以上1千8百元以下罰鍰，道路交通管理
    處罰條例第45條第13款定有明文。次按行為人有道路交通管
    理處罰條例之情形者，應填製舉發違反道路交通管理事件通
    知單，並於被通知人欄予以勾記，其通知聯依下列規定辦理
    ：(四)逕行舉發者，應按已查明之資料填註車牌號碼、車輛種
    類、車主姓名及地址，並於通知單上方空白處加註逕行舉發
    之文字後，由舉發機關送達被通知人。再按處理違反道路交
    通管理事件，有關文書送達之程序，依行政程序法之規定，
    違反道路交通管理事件統一裁罰基準及處理細則第11條第1
    項第4款、第5條分別定有明文。又按「送達，於應受送達人
    之住居所、事務所或營業所為之。」、「於應送達處所不獲
    會晤應受送達人時，得將文書付與有辨別事理能力之同居人
    、受僱人或應送達處所之接收郵件人員。」、「應受送達人
    或其同居人、受僱人、接收郵件人員無正當理由拒絕收領文
    書時，得將文書留置於應送達處所，以為送達。」、「送達
    ，不能依前2條規定為之者，得將文書寄存送達地之地方自
    治或警察機關，並作送達通知書兩份，一份黏貼於應受送達
    人住居所、事務所、營業所或其就業處所門首，另一份交由
    鄰居轉交或置於該送達處所信箱或其他適當位置，以為送達
    。」、「對於當事人之送達，有下列各款情形之一者，行政
    機關得依申請，准為公示送達︰(一)應為送達之處所不明者。
    (二)於有治外法權人之住居所或事務所為送達而無效者。(三)於
    外國或境外為送達，不能依第86條之規定辦理或預知雖依該
    規定辦理而無效者。有前項所列各款之情形而無人為公示送
    達之申請者，行政機關為避免行政程序遲延，認為有必要時
    ，得依職權命為公示送達。當事人變更其送達之處所而不向
    行政機關陳明，致有第1項之情形者，行政機關得依職權命
    為公示送達。」，行政程序法第72條第1項、第73條第1項、
    第3項、第74條第1項、第78條分別定有明文。是有關違反道
    路交通管理事件文書之送達，苟非已送達於應受送達人之住
    居所或營業所，尚難認已符送達之規定。再按違反道路交通
    管理處罰條例第12條至第68條之規定者，由公路主管機關處
    罰；前項處罰於裁決前，應給予違規行為人陳述之機會，道
    路交通管理處罰條例第8條第1項第1款、第2項亦有明定。且
    違反道路交通管理事件行為人，未依規定自動繳納罰鍰，或
    未依規定到案聽候裁決，處罰機關應依基準表於舉發違反道
    路交通管理事件通知單送達且逾越應到案期限60日之3個月
    內，逕行裁決之，道路交通管理事件統一裁罰基準及處理細
    則第44條第1項復明定之。是處罰機關欲依上開規定逕行裁
    決，必以行為人經合法收受舉發通知單後，未依該舉發通知
    單上所載應到案日期自動繳納罰鍰或未依規定到案聽候裁決
    ，方有適用，否則受處分人無從知悉應到案日期，處罰機關
    卻逕行裁決，其裁決程序即不適法。
四、經查本件受處分人分別於上開時地，騎乘車牌號碼A3J-032
    號重型機車，因「機車行駛禁行車道」之違規，經臺北市政
    府警察局中山分局員警依違反道路交通管理處罰條例第45條
    第13款逕行舉發，此有臺北市政府警察局中山分局北市警交
    大字第AM0000000、AM0000000號舉發違反道路交通管理事件
    通知單各1紙附卷可稽。本件受處分人之違規係由員警「逕
    行舉發」，自應由原舉發單位依上述程序送達始為合法。惟
    查本件舉發違反道路交通管理事件通知單，雖經舉發單位即
    臺北市政府警察局中山分局員警依規定逕行舉發後，隨即依
    據受處分人甲○○所登記之車籍資料，於96年9月5日、96年
    9月12日分別以大宗掛號函件聯「編號：312080、328744」
    郵寄車主（臺中市○○區○○街116巷12弄6號），未有退件
    紀錄，惟因大宗掛號已逾郵局查詢期限6個月以上，致無法
    查明送達簽收情形等情，此有臺北市政府警察局交通警察大
    隊98年4月10日北市警交大執字第09839342700號函、98年5
    月7日北市警交大執字第09836954300號函暨中華民國郵政大
    宗掛號函件聯影本2紙附卷可參，顯見本件交通違規之舉發
    違反道路交通管理事件通知單是否合法送達予受處分人一節
    ，業已無從查證，故本件舉發違反道路交通管理事件通知單
    之送達程序，經核尚難認為適法。揆諸首揭說明，原處分機
    關逕行對受處分人為裁罰，即非適法，應由原舉發機關就本
    件舉發違反道路交通管理事件通知單先向受處分人為合法之
    送達後，再依受處分人是否依規定自動繳納罰鍰或到案聽候
    裁決，由原處分機關依相關程序為裁罰。從而，本件聲明異
    議為有理由，應由本院將上開2件原處分均撤銷，並均發回
    由原舉發機關重新依相關程序處理，以資適法。
五、據上論斷，應依道路交通管理處罰條例第87條第2項，道路
    交通案件處理辦法第20條之規定，裁定如主文。
中    華    民    國    98    年    6     月    22    日
                  刑事第五庭    法  官  朱光國
上正本證明與原本無異。
如不服本裁定，應於送達後五日內，向本院提出抗告狀。
                                書記官  張孝妃
中    華    民    國    98    年    6     月    22    日


司法院資訊處製作；財團法人民間司法改革基金會備份。
